【裁判字號】    97,消債更,1491
【裁判日期】    980206
【裁判案由】    更生事件
【裁判全文】
臺灣臺南地方法院民事裁定          97年度消債更字第1491號
債  務  人  甲○○
                        8樓之.
上列當事人因消費者債務清理事件聲請更生，本院裁定如下：
    主  文
聲請駁回。
聲請程序費用新台幣壹仟元由聲請人負擔。
    理  由
一、按債務人不能清償債務或有不能清償之虞者，得依本條例所
    定更生或清算程序，清理其債務，消費者債務清理條例（下
    稱本條例）第3條定有明文。又聲請更生或清算不合程式或
    不備其他要件者，法院應以裁定駁回之，但其情形可以補正
    者，法院應定期間先命補正，復為本條例第8條所明定。另
    按債務人對於金融機構因消費借貸、自用住宅借款、信用卡
    或現金卡契約而負債務，在聲請更生或清算前，應提出債權
    人清冊，以書面向最大債權金融機構請求協商債務清償方案
    並表明共同協商之意旨，本條例第151條第1項定有明文。考
    本條例第151條第1項規定之立法意旨，無非係認債務人對於
    金融機構因前開原因所負債務，其法律關係較為單純明確，
    金融機構並已設有債務協商機制，如能協商成立，債務人不
    需依本條例聲請更生或清算，可疏減法院負擔，有效分配司
    法資源，並使債務人得自主解決其債務，爰就此部分採行前
    置協商主義。又本條例規定之更生程序，係以債務人有清理
    債務之誠意為前提，為避免債務人濫用此制度，產生道德危
    機，併予嚴謹之限制，此由本條例之立法總說明中顯然可知
    。是若債務人實質上欠缺清理債務之誠意，卻抱持「於前置
    協商程序中，提出顯不合理之協商條件，導致協商不成立，
    並希冀得藉此聲請更生獲准而豁免大部分債務」之心態，欲
    濫用更生程序，顯與立法本意不符，自不應准許其更生之聲
    請。
二、聲請意旨略以：聲請人即債務人甲○○有不能清償之情事，
    前曾提出債權人清冊，以書面向最大債權金融機構遠東國際
    商業銀行（下稱遠東銀行）請求共同協商債務清償方案，當
    時遠東銀行並未開立任何還款條件，惟債務人有2間銀行已
    經將債權轉讓予資產管理公司，故遠東銀行依本條例第151
    條第4項之規定，開立協商不成立通知書予債務人。又債務
    人目前雖任職於英國保誠人壽，每月收入約新臺幣（下同）
    24,680元，然債務人所負之無擔保債務已達793,144元，又
    債務人每月尚須幫家裡負擔8,000元之房屋貸款及妹妹之教
    育費5,000元，尚須負擔自己及家中基本生活費用支出，每
    月僅餘1,052元，因此無法清償債務，爰依本條例提出更生
    之聲請云云。
三、經查：
(一)、債務人主張其有上開收入、債務，前曾依本條例之規定，向
    最大債權金融機構遠東銀行申請協商後，遭該金融機構以「
    其他」之原因，發予債務人前置協商不成立通知書等情，業
    據債務人提出債權人清冊、戶籍謄本、前置協商不成立通知
    書、財團法人金融聯合徵信中心當事人查詢個人資料（信用
    報告）回覆書、財政部臺灣省南區國稅局95及96年度綜合所
    得稅各類所得資料清單、財產歸屬資料清單及臺灣企銀薪資
    轉帳存摺影本等為證。
(二)、債務人雖表示其每月收入僅24,680元，然依債務人所提出之
    存摺影本顯示，其自民國96年11月12日起，每月均有27,000
    元或30,000元不等之現金存入帳戶，遂裁定命債務人補正提
    出「房貸存摺封面影本，並請說明房貸存摺影本於96年11月
    12日、12月27日、97年1月21日、2月25日、3月20日、4月25
    日、5月26日、6月27日及7月31日各存入27,0 00元或30,000
    元之現金，上開現金之來源為何？另請說明於97年1月7日由
    保誠人壽匯入81,846元為何種類之所得（例如薪資、年終獎
    金）？」，債務人於97年12月29日之民事補正陳報狀第四項
    卻陳稱：「關於其自96年11月12日起，不定期存入之現金來
    源係為其晚間兼夜市擺攤之所得。97年1月7日由保誠人壽匯
    入其帳戶81,846元之款項係其意外理賠金額。」云云，若果
    如此，債務人為何一開始於聲請狀內未提及在夜市擺攤兼差
    之所得，俟本院發現債務人之帳戶每月均有固定現金存入，
    始提及晚間兼夜市擺攤一事，足見債務人於聲請初始並未於
    其財產及收入狀況說明書內據實陳報其收入狀況甚明。
(三)、按本條例所定協商前置程序之意旨，在使金融機構與債務人
    就特定種類之債務清理事務上，利用法院程序外解決之協商
    機制，為迅速有效之自主性解決。而此一程序之進行，有賴
    當事人間之協力配合，本於誠信為基礎，形成債務清理之共
    識，藉由法院之事後核可，賦予協商內容作為執行名義之正
    當性。苟債務人為直接進入更生程序，而於前置協商程序時
    ，故意使協商破裂，雖有債務協商不成立之形式，然藉由脫
    法方式造成此等結論，難謂債務人有進行債務清理之誠意可
    言。債務人雖提出前置協商不成立通知書影本為憑，然經本
    院函查遠東銀行說明：『債務人是否曾與貴行進行債務前置
    協商程序，有無成立？如不成立，貴行所謂「其他」不成立
    協商理由所指為何？並請說明與債務人協商之過程。』遠東
    銀行於97年12月25日向本院表示：「四、本行於8月21日即
    刻通知債務人，告知轉賣之債權無法納入前置協商範圍內，
    並表示因其餘二家債權金額過小，建議可採個別協商之方式
    處理，請債務人考慮；本行復於8月22日電聯債務人，但渠
    稱每月收入僅20,000元，龐大債務加上需負擔母親房貸（每
    月8,000元），再連同其他支出，不想再做前置協商，故而
    要求本行開立協商不成立通知書。最後，本行寄發協商不成
    立通知書至債務人戶籍地，並以其他之理由簽結此案。五、
    由於本件前置協商不成立肇因於債務人協商意願低落，而非
    本行接獲申請後不受理或拖延所致。債務人雖有申請協商之
    名，實際上卻持抵制之行為、消極之態度。債務人之作為實
    為滿足法律條文，不具備實質協商誠意，徒使協商淪為形式
    。」等情，此有遠東銀行97年12月25日債權陳報狀附卷可考
    。
(四)、又查債務人之債權人計有普羅米斯顧問股份有限公司債權數
    額為3萬元（原債權人為大眾銀行），遠東銀行債權數額為
    21,897元，萬榮行銷顧問股份有限公司債權數額為734,000
    元及國泰世華銀行債權數額為7,247元，此有債務人提出之
    債權人清冊及財團法人金融聯合徵信中心當事人查詢個人資
    料（信用報告）回覆書附卷可稽，則遠東銀行與國泰世華銀
    行現有之債權金額僅為29,144元，遠東銀行亦曾向債務人表
    示請其考慮依照個別協商方式解決其債務，若債務人願與遠
    東銀行及國泰世華銀行個別協商，以債務人目前之收入，難
    認有不能清償之情事存在。另按為妥適調整債務人與債權人
    及其他利害關係人間之權利義務關係，保障債權人獲得公平
    受償，並謀求消費者經濟生活之重建復甦機會，債務人非不
    可請求上開民間資產管理公司依本條例所規定之協商程序，
    訂定適當合理可行之清償方案，以避免對其等資產管理公司
    負擔高額之償還金額，而致無法履行對其他債權人之協商條
    件，亦符合本條例兼顧保障債權人公平受償及重建復甦債務
    人經濟生活之立法目的。債務人於聲請狀及補正狀內均未提
    及曾與前開2間受讓債權之公司協商，足見債務人於尚未請
    求前開2間受讓債權之公司依本條例所規定之協商程序或個
    別協商程序，訂定適當合理可行之清償方案之情況下，即遽
    斷其恐無餘力處理上開積欠之債務，而逕向法院聲請更生，
    亦有不當。另債務人於向遠東銀行申請前置協商時，亦未向
    遠東銀行據實陳報其在夜市擺攤兼差之所得，債務人於前置
    協商申請人財產及收支狀況說明書之每月收入明細僅記載薪
    資20,000元，債務人並未據實陳報其收入狀況，以供遠東銀
    行提供適當可行之清償方案，卻向遠東銀行表示不想再做前
    置協商，並要求遠東銀行開立協商不成立通知書等情，足見
    債務人向遠東銀行聲請協商，僅為達成「取得前置協商不成
    立證明書，進入更生程序」之目的，實欠缺協商之真意甚明
    ，亦足徵則聲請人明顯欠缺清理債務誠意，卻具圖減免債務
    之僥倖心態，已不言可諭。
(五)、債務人於聲請狀表示其每月薪資收入為24,680元，另於97年
    12月29日之民事補正陳報狀自陳：「關於其自96年11月12日
    起，不定期存入之現金來源係為其晚間兼夜市擺攤之所得。
    」，則債務人目前每月之收入至少應有51,680元（計算式：
    24680+27000=51680）。另債務人主張既已身負鉅額債務無
    法清償，其生活更應開源節流力求儉省，本院參酌內政部所
    公告97年度臺灣省低收入戶最低生活費用每人每月為9,829
    元，係按照政府最近一年平均每人消費支出（包括食品費、
    衣著鞋襪費、房租水電費、家居管理費、醫療保健費、交通
    通訊費、娛樂教育費及雜項支出）百分之60訂定，是認聲請
    人每月必要生活費用（包含食、衣、住、行、強制性保險等
    ）依此標準以每月9,829元計算，始屬合理。又縱認債務人
    所稱每月須負擔之房貸及妹妹之教育費為真實，於扣除債務
    人每月基本生活費用9,829元、幫忙家裡分擔之房貸8,000元
    及妹妹之教育費5,000元後，債務人每月尚餘28,851元可供
    清償其債務，若債務人願意與債權人達成個別協商，債務人
    應有能力分期償還其債務，足見債務人並無所謂不能清償之
    情事存在甚明。
四、稽上各節可知，債務人與遠東銀行協商之過程及協商不成立
    之原因，業據遠東銀行陳報如上，另參以債務人於與遠東銀
    行協商及向本院聲請更生時，均未據實陳報其在夜市擺攤兼
    差之所得，應認遠東銀行所述始屬實在，債務人上揭主張難
    認可採。債務人主觀上既欠缺清理債務之誠意，則其有意濫
    用更生程序之行為，自非屬本條例所應准其更生之範疇，而
    其既無不能清償債務或有不能清償之虞之情事，即與消費者
    債務清理條例第3條所定要件不符，上開欠缺又屬無從補正
    ，應認其更生之聲請為無理由，予以駁回。爰裁定如主文。
中    華    民    國    98    年    2     月    6     日
                民事第三庭    法  官  高榮宏
上為正本係照原本作成。
如不服本裁定，應於裁定送達後10日內，以書狀向本院提出抗告
，並繳納抗告費新臺幣1千元。
中    華    民    國    98    年    2     月    6     日
                              書記官  陳淑芬


司法院資訊處製作；財團法人民間司法改革基金會備份。
